【裁判字號】    99,簡上,74
【裁判日期】    990526
【裁判案由】    返還土地使用補償金
【裁判全文】
臺灣高雄地方法院民事判決              99年度簡上字第74號
上  訴  人  丙○○
即被上訴人
訴訟代理人  呂郁斌律師
被上訴人
即上訴人    甲○○
訴訟代理人  乙○○
上列當事人間返還土地使用補償金事件，兩造上訴人對於98年12
月17
日本院岡山簡易庭98年度岡簡字第277 號第一審判決分別提起上
訴，經本院於民國99年5 月12日言詞辯論終結，判決如下：
    主      文
兩造上訴均駁回。
第二審訴訟費用由兩造各自負擔。
    事實及理由
一、上訴人即被上訴人丙○○主張：坐落高雄縣岡山鎮○○段11
    9-486、119-487 地號土地（下稱系爭土地）為伊於民國96
    年1 月30日因拍賣而取得所有，詎遭系爭土地上蓋有地上物
    即門牌號碼高雄縣岡山鎮○○路156 號、158 號（下稱系爭
    房屋，面積合計為155 平方公尺）之建物所有人即被上訴人
    即上訴人甲○○無權占用，且其因此受有自96年1 月31日起
    至97年12月31日止，共23個月按申報地價年息10％計算之相
    當於租金之不當得利，及自98年1 月1 日起至返還系爭土地
    之日止，按月計算之相當於租金之不當得利。為此，爰依不
    當得利之法律關係，提起本訴，並於原審聲明：(一)甲○○應
    給付丙○○456,320 元，及自98年1 月1 日起至清償日止，
    按年息5 ％計算之利息。(二)甲○○應自98年1 月1 日起至返
    還系爭土地之日止，按月給付1,653 元。
二、被上訴人即上訴人甲○○則以：丙○○係向法院拍賣取得系
    爭土地，伊自取得系爭房屋所有權迄今均未使用，系爭房屋
    現無人居住，且附近無商家，交通不便利，應以公有土地年
    息5 ％為計算基礎等語，資為抗辯，並於原審聲明：上訴人
    即被上訴人丙○○之訴駁回。
三、原審經審理結果，判決甲○○應給付丙○○19,013元，及自
    98年1 月1 日起至清償日止，按年息5 ％計算之利息，暨自
    同日起至返還系爭土地之日止，按月給付丙○○827 元，而
    駁回丙○○其餘之請求。丙○○就其敗訴部分提起上訴，並
    更正請求相當租金之期間自96年1 月31日起至97年12月31日
    止（見本院卷第50頁），共23個月。並於本院聲明：(一)原判
    決不利於丙○○部分廢棄。(二)上開廢棄部分，甲○○應再給
    付丙○○437,307 元及自起訴狀繕本送達之翌日起至清償日
    止，按年息5 ％計算之利息。甲○○則於本院主張：系爭土
    地應以申報地價年息3.5 ％為計算相當租金之依據。並於本
    院聲明：(一)原判決不利於甲○○部分廢棄。(二)原判決關於命
    甲○○給付超過13,309元部分廢棄。
四、兩造不爭執之事項：
  (一)系爭土地係由丙○○於96年1 月30日登記取得所有權。
  (二)甲○○所有建號高雄縣岡山鎮○○段324 、326 之建物，在
    丙○○取得系爭土地所有權前，即已占用丙○○所有高雄縣
    岡山鎮○○段119-486 、119-487 地號之土地（面積合計15
    5 平方公尺），迄今尚未歸還。
  (三)本件丙○○請求相當於不當得利之租金額，係自96年1 月31
    日起算。
五、本件之爭點：
    甲○○無權占用系爭土地所生相當於不當得利之租金額為若
    干？
    按「無法律上原因而受利益，致他人受損害，應返還其利益
    。雖有法律上原因，而其後已不存在者，亦同。民法第179
    條定有明文。故其得請求之範圍，應以對方所受之利益為度
    。而無權占有他人土地，可能獲得相當於租金之利益，為社
    會通常觀念。」，最高法院61年度台上字第1695號判例可供
    參照。次按城市地方房屋之租金，以不超過土地及其建築物
    申報總價額年息10％為限，土地法第97條第1 項定有明文。
    所謂土地總價額，係以法定地價為準，土地法施行法第25條
    定有明文。而法定地價，依土地法第148 條規定，係土地所
    有人依該法規定所申報之地價。又按土地法第97條第1 項之
    所謂年息10％為限，乃指租金之最高限額而言，並非必須照
    申報價額年息10％計算之，且尚須斟酌基地之位置、工商繁
    榮程度、使用人利用基地之經濟價值、所受利益、彼等關係
    及社會感情等情事，以為決定，最高法院亦著有68年台上字
    第371 號判例可資參照。本件甲○○無權占用丙○○所有之
    系爭土地（面積合計為155 平方公尺）以供其房屋基地使用
    ，已如前述，是甲○○就此依社會通念自受有相當於租金之
    利益，而丙○○亦因此未能利用系爭土地，當亦受有損害，
    則揆諸前開裁判意旨，丙○○自得依法請求甲○○給付相當
    於租金之不當利益。又系爭土地自96年1 月間起迄今之申報
    地價同為每平方公尺1,280 元，有地價謄本在卷可按（見本
    院卷第42、44頁），另系爭土地係位高雄縣岡山鎮○○路與
    大遼八路交叉路口，距大遼廟市場、和平國小約各為500 公
    尺、1 公里，交通便利，生活機能普通，亦經原審及本院勘
    驗現場屬實，並有勘驗筆錄足參（見原審卷第60頁、本院卷
    第29頁），本院審酌系爭土地附近繁榮程度，使用狀況，並
    考量目前社會經濟情況等情，認為丙○○請求以按申報地價
    年息10％計算甲○○占用系爭土地所受相當於租金之利益，
    尚屬過高，而應以申報地價年息5 ％計算始為相當，故依甲
    ○○所占用之土地面積、申報地價及年租率計算結果，其自
    96 年1月31日起至97年12月31日止占用系爭土地所應給付相
    當於租金之利益，即為19,013元（計算式：1280×155 ×
    0.05 ×23/12＝19013 ，小數點以下四捨五入）。從而，丙
    ○○請求甲○○應給付19,013元及自98年1 月1 日起至清償
    日止，按年息5 ％計算之利息，暨自同日起至返還系爭土地
    之日止按月給付827 元（計算式：1280×155 ×0.05×1/12
    ＝827 ，小數點以下四捨五入），洵屬有據，應予准許，其
    逾此範圍外之請求，於法無據，應予駁回。
六、綜上所述，系爭土地為甲○○無權占用，丙○○自得依法請
    求甲○○給付相當於租金之不當得利。從而，丙○○依民法
    第179 條之規定，請求甲○○應給付丙○○19,013元，及自
    98年1 月1 日起至清償日止，按年息5 ％計算之利息，暨自
    同日起至返還系爭土地之日止按月給付827 元，為有理由，
    應予准許，其逾此範圍外之請求，為無理由，應予駁回。原
    審就上開應准許部分判命甲○○應如數給付，而就不應准許
    部分，判決駁回丙○○其餘損害金之請求，經核並無違誤。
    兩造各就其敗訴部分分別提起上訴，指摘原判決不當，求予
    廢棄改判，為無理由，應分別駁回其上訴。
七、據上論結，本件兩造之上訴，均為無理由，依民事訴訟法第
    436 條之1 第3 項、第449 條第1 項、第78條，判決如主文
    。
中    華    民    國    99    年    5     月    26    日
              民事鳳山分庭審判長法  官  楊富強
                                法  官  林意芳
                                法  官  何悅芳
上開正本係照原本作成。
本判決不得上訴。
中    華    民    國    99    年    5     月    26    日
                                書記官  陳俐嫺

司法院資訊處製作；財團法人民間司法改革基金會備份。
